【裁判字號】    97,訴,4142
【裁判日期】    971124
【裁判案由】    違反商業會計法等
【裁判全文】
臺灣臺中地方法院刑事判決              97年度訴字第4142號
公  訴  人  臺灣臺中地方法院檢察署檢察官
被      告  甲○○
上列被告因違反商業會計法等案件，經檢察官提起公訴（97年度
偵緝字第1436號）後，經本院裁定改依簡式審判程式審理，判決
如下：
    主    文
甲○○共同商業負責人，連續以明知為不實之事項而填製會計憑
證，處有期徒刑月，如易科罰金，以銀元參佰元即新臺幣玖佰
元折算壹日。
    事 實 及 理 由
一、本件除(一)補充犯罪事實為：謝玥靜成為公司法第八條第一項
    規定之公司負責人，及商業會計法第四條第一款規定之商業
    負責人，且係從事業務之人，並以製作會計憑證為其附隨業
    務；(二)補充證據為：財政部臺灣省北區國稅局九十六年一月
    二十四日函暨附件；證據並所犯法條欄二第十六行關於「信
    伸公司及藝毓公司部分」之記載，應更正為「附表(一)信伸公
    司及附表(六)藝毓公司部分」外，其餘犯罪事實及證據，均引
    用檢察官起訴書之記載。
二、被告行為後，刑法業於九十四年二月二日修正公布，九十五
    年七月一日起施行，依修正後刑法第二條第一項規定，行為
    後法律有變更者，適用行為時之法律，但行為後之法律有利
    於行為人者，適用最有利於行為人之法律，此係規範行為後
    法律變更所生新舊法律比較適用之準據法，本身尚無新舊法
    比較之問題，是於新法施行後，應一律適用新法第二條第一
    項之規定，為「從舊從輕」之比較。本次法律變更，比較時
    應就罪刑有關之共犯、未遂犯、想像競合犯、牽連犯、連續
    犯、結合犯，以及累犯加重、自首減輕暨其他法定加減原因
    （如身分加減）與加減例等一切情形，綜其全部罪刑之結果
    而為比較（參照最高法院九十五年度第八次刑庭會議決議）
    。又被告行為後，刑法第五十六條連續犯之規定業經刪除，
    於新法施行後，被告之數犯罪行為，應予分論併罰；此條刪
    除雖非犯罪構成要件之變更，然顯已影響行為人刑罰之法律
    效果，自屬法律有變更，比較新舊法結果，以舊法之連續犯
    較有利於被告，自應適用舊法。又修正前刑法第五十五條就
    具有牽連關係之牽連犯，係規定應從一重罪處斷，而修正後
    之刑法，既已刪除牽連犯之規定，則所犯各罪應依數罪併罰
    之規定分論併罰，經比較新舊法規定之結果，亦應適用舊法
    。至於刑法第二十八條共犯之規定，將正犯之定義由「二人
    以上共同『實施』犯罪之行為」修正為「二人以上共同『實
    行』犯罪之行為」，因就本案被告刑之輕重均無影響，是應
    直接適用修正後之規定，附此敘明。
三、按統一發票乃證明事項之經過而為造具記帳憑證所根據之原
    始憑證，商業負責人如明知為不實之事項，而開立不實之統
    一發票，係犯商業會計法第七十一條第一款之以明知為不實
    之事項而填製會計憑證罪，且該罪為刑法第二百十五條業務
    上登載不實文書罪之特別規定，是依特別法優於普通法之原
    則，自應優先適用，不再論以刑法第二百十五條業務上登載
    不實文書罪（最高法院九十二年臺上字第六七九二號、九十
    四年度臺非字第九八號判決參照）。同案被告謝玥靜係瑞采
    公司之登記負責人，屬商業會計法第四條所稱之商業負責人
    ，被告與同案被告謝玥靜均明知瑞采公司並未銷貨予起訴書
    之附表(二)、(三)、(四)、(五)所示公司，竟以虛開發票方式幫助上
    述公司逃漏稅捐。又被告行為後，商業會計法第七十一條業
    於九十五年五月二十四日修正施行，該條第一款原規定「商
    業負責人、主辦及經辦會計人員或依法受託代他人處理會計
    事務之人員有左列情事之一者，處五年以下有期徒刑、拘役
    或科或併科新臺幣十五萬元以下罰金：一、以明知為不實之
    事項，而填製會計憑證或記入帳冊者」，修正後，則將上開
    條文之刑度規定提高為「五年以下有期徒刑、拘役或科或併
    科新臺幣六十萬元以下罰金」，茲比較新舊法結果，自應適
    用被告行為時之法律即九十五年五月二十四日修正施行前之
    商業會計法第七十一條第一款登載不實會計憑證罪規定處斷
    。是核被告所為，係犯九十五年五月二十四日修正施行前商
    業會計法第七十一條第一款之商業負責人明知不實事項而填
    製會計憑證罪及稅捐稽徵法第四十三條第一項幫助納稅義務
    人以不正當方法逃漏稅捐罪。被告與同案被告謝玥靜間，就
    幫助他人逃漏稅犯行，有犯意聯絡及行為分擔，應以共同正
    犯論。就填製不實會計憑證部分，被告與有身分之同案被告
    謝玥靜共同實施犯罪，為身分犯，依修正前刑法第三十一條
    第一項規定，亦為共同正犯。又被告先後多次填製不實會計
    憑證及幫助逃漏稅捐之犯行，時間緊接，方法相同，均各觸
    犯構成要件相同之罪名，顯皆係基於概括犯意反覆為之，均
    為連續犯，依刑法第五十六條之規定，各以一罪論，並加重
    其刑。被告所犯上開二罪間，有方法目的之牽連關係，應從
    一重之連續違反商業會計法第七十一條第一款之商業負責人
    明知不實事項而填製會計憑證罪處斷。爰審酌被告所為影響
    稅捐機關課稅管理之正確性，破壞商業會計制度，進而危害
    社會經濟發展，兼衡其素行、犯罪之動機、目的、手段、逃
    漏稅捐之數額及犯罪後之態度等一切情狀，量處如主文所示
    之刑。又刑法第四十一條第一項前段關於易科罰金之規定，
    修正前規定：「犯最重本刑為五年以下有期徒刑以下之刑之
    罪，而受六個月以下有期徒刑或拘役之宣告，因身體、教育
    、職業、家庭之關係或其他正當事由，執行顯有困難者，得
    以一元以上三元以下折算一日，易科罰金」，修正後規定：
    「犯最重本刑為五年以下有期徒刑以下之刑之罪，而受六個
    月以下有期徒刑或拘役之宣告者，得以新臺幣一千元、二千
    元或三千元折算一日，易科罰金」，比較修正前後之法律，
    以修正前之法律較有利於被告；併依修正前之規定，諭知易
    科罰金之折算標準。
據上論斷，應依刑事訴訟法第第二百九十九條第一項前段、第三
百十條之二、第四百五十四條，修正前商業會計法第七十一條第
一款，稅捐稽徵法第四十三條第一項，刑法第十一條前段、第二
條第一項、第二十八條，修正前刑法第三十一條第一項、第五十
六條、第五十五條、第四十一條第一項前段，修正前罰金罰鍰提
高標準條例第二條，現行法規所定貨幣單位折算新臺幣條例第二
條，判決如主文。
本案經檢察官乙○○到庭執行職務。
中    華    民    國    97    年    11    月    24    日
                  刑事第九庭    法  官  楊萬益
以上正本證明與原本無異。
如不服本判決應於收受判決後10日內向本院提出上訴書狀，並應
敘述具體理由；其未敘述上訴理由者，應於上訴期間屆滿後20日
內向本院補提理由書（均須按他造當事人之人數附繕本）「切勿
逕送上級法院」。
                                書記官  譚系媛
中    華    民    國    97    年    11    月    24    日
附錄論罪科刑法條
第71條商業負責人、主辦及經辦會計人員或依法受託代他人處理
會計事務之人員有左列情事之一者，處五年以下有期徒刑、拘役
或科或併科新臺幣十五萬元以下罰金：
一、以明知為不實之事項，而填製會計憑證或記入帳冊者。
二、故意使應保存之會計憑證、帳簿報表滅失毀損者。
三、意圖不法之利益而偽造、變造會計憑證、帳簿報表內容或撕
    毀其頁數者。
四、故意遺漏會計事項不為記錄，致使財務報表發生不實之結果
    者。
五、其他利用不正當方法，致使會計事項或財務報表發生不實之
    結果者。
稅捐稽徵法第43條
 (教唆或幫助逃漏稅捐等之處罰)
教唆或幫助犯第41條或第42條之罪者，處3年以下有期徒刑、拘
役或科新台幣 6 萬元以下罰金。
稅務人員、執行業務之律師、會計師或其他合法代理人犯前項之
罪者，加重其刑至二分之一。
稅務稽徵人員違反第33條規定者，除觸犯刑法者移送法辦外，處
1 萬元以上 5 萬元以下罰鍰。
附  件
臺灣臺中地方法院檢察署檢察官起訴書
                                    97年度偵緝字第1436號
    被      告  甲○○  男  27歲（民國○○年○○月○○日生）
                        籍設臺中市○○區○○里○○○○街
                        24號
                        現居臺中市○○區○○街14號3樓
                        國民身分證統一編號：Ｚ000000000號
上列被告因違反稅捐稽徵法等案件，業經偵查終結，認應該提起
公訴，茲將犯罪事實及證據並所犯法條分敘如下：
            犯罪事實
一、甲○○為代為處理謝玥靜（原名佟玥靜）與劉育慶間之債務
    糾紛，由甲○○介紹謝玥靜擔任瑞采企業有限公司（以下稱
    瑞采公司）董事，並與謝玥靜一同辦理瑞采公司之帳戶資料
    及公司登記事宜，甲○○與謝玥靜即基於填製不實會計憑證
    及幫助逃漏稅捐之概括犯意，於93年7 、8 月間，明知瑞采
    公司無實際銷貨之情況下，連續虛偽開立瑞采公司統一發票
    ，以此方式填製不實之會計憑證共計28紙，銷售額合計3,69
    0 萬1,516 元，提供予信伸企業有限公司（下稱信伸公司）
    等6 家營業人充當進項憑證，並經附表(二)、(三)、(四)、(五)之該
    買受人申報扣抵銷項稅額，而幫助如附表(二)、(三)、(四)、(五)所
    示之4 家營業人逃漏營業稅共計106 萬1004元，足以生損害
    於稅捐稽徵機關課稅之公平及正確性。
二、案經臺灣臺北地方法院檢察署呈請臺灣高等法院檢察署令轉
    本署偵辦。
            證據並所犯法條
一、證據：
    (一)被告甲○○於偵查中之供述。
    (二)謝玥靜於臺灣臺北地方法院檢察署95年度偵字第103754號
      案件偵查中、臺灣臺北地方法院96年度訴字第32號案件審
      理中所為之供述及謝玥靜於本署97年度偵緝字第1436號案
      件中以證人身份具結所為之證述。
    (三)財政部臺灣省北區國稅局查緝案件稽查報告書1紙。
    (四)財政部臺灣省北區國稅局瑞芳稽徵所稽查報告書1紙。
    (五)瑞采公司營業稅稅籍資料查詢作業列印表1紙。
    (六)瑞采公司93年度進項來源明細查詢列印表1紙。
    (七)瑞采公司93年度銷項去路明細查詢列印表1紙。
    (八)瑞采公司設立登記案卷。
    (九)瑞采公司營利事業設立登記書1紙（見臺北縣政府營利事
      業登記核准通知書93年7月21日北府建登字第0930234656
      號函）。
    (十)瑞采公司欠稅總歸戶查詢情形表1紙。
    (十一)瑞采公司涉嫌虛設行號案交易流程圖。
    (十二)瑞采公司營業稅申報書（按年度）查詢列印表1紙。
    (十三)瑞采公司93年8月營業人銷售額與稅額申報書（401）1紙
      。
    (十四)專案申請調檔統一發票查核清單（銷項）1紙。
    (十五)專案申請調檔統一發票查核名冊（銷項以銷售人按買受人
      列印）1紙。
    (十六)瑞采公司93年度綜合所得稅BAN給付清單1紙。
    (十七)信伸公司93年7至8月取得瑞采公司開立如附表(一)所示之統
      一發票影本共8紙。
    (十八)信伸公司93年8月營業稅申報書、進銷項憑證明細資料表
      及營業稅稅籍資料查詢作業列印紙等各1紙（見財政部臺
      北市國稅局信義稽徵所95年6月19日財北國稅信義營業字
      第0950020493號函）。
    (十九)鈺懿企業有限公司93年7-8月營業稅申報書1紙（見財政部
      臺灣省中區國稅局民權稽徵所95年6月20日中區國稅民權
      三字第0950027555號函）。
    (二十)鎧暘實業有限公司、東諺國際有限公司、冠碩興業有限公
      司93年8月營業稅申報書、進銷項憑證明細資料表及營業
      稅稅籍建檔暨異動作業等各1紙（見財政部臺灣省北區國
      稅局桃園縣分局95年6月7日北區國稅桃縣三字第09500131
      07號函）。
    藝毓有限公司93年7-8月、9-10月營業稅申報書及附表(六)
      所示之瑞采公司統一發票影本各1紙（見財政部臺灣省南
      區國稅局民雄稽徵所95年5月30日南區國稅民雄三字第095
      0006334號函）。
    謝玥靜換（補）領國民身分證申請書影本共4紙（見臺北
      市信義區戶政事務所95年7月24日北市信戶字第095307777
      00號函、嘉義市西區戶政事務所95年7月31日嘉市西戶資
      字第0950003364號函）。
    房屋租賃契約書1紙。
二、核被告甲○○所為，係犯修正前商業會計法第71條第1 款之
    商業負責人明知不實事項而填製會計憑證及稅捐稽徵法第43
    條第1 項幫助納稅義務人以不正當方法逃漏稅捐罪嫌。被告
    甲○○與謝玥靜間，就幫助他人逃漏稅犯行，有犯意聯絡及
    行為分擔，為共同正犯，就填製不實會計憑證部分，被告甲
    ○○係無身分之人而與有身分之謝玥靜共同實施犯罪，為身
    分犯，依修正前刑法第31條第1 項規定，亦為共同正犯。又
    被告甲○○先後多次填製不實會計憑證及幫助逃漏稅捐之犯
    行，時間緊接，方法相同，均各觸犯構成要件相同之罪名，
    顯皆係基於概括犯意反覆為之，均為連續犯，依刑法第56條
    之規定，各以一罪論，並加重其刑。被告所犯上開2 罪間，
    有方法目的之牽連關係，應從一重處斷。又營業稅之課徵係
    以營業行為或營業事實之存在為其前提，虛設行號實際上並
    無進貨或銷貨之事實，而無進項支出及銷項出貨，即無營業
    行為，自不能課徵營業稅，當然亦無逃漏稅捐可言；從而，
    信伸公司及藝毓公司部分既為虛設行號，雖有以瑞采公司發
    票申報扣抵稅額，然該部分並不涉及逃漏營業稅行為，應予
    扣除，併此敘明。
三、依刑事訴訟法第251條第1項提起公訴。
    此  致
臺灣臺中地方法院
中    華    民    國    97    年    9     月    30    日
                              檢  察  官  黃雅楓
本件正本證明與原本無異
中    華    民    國    97    年    10    月    6     日
                              書  記  官  林思妏
所犯法條：
商業會計法第71條第1款（民國95年05月24日修正前）
商業負責人、主辦及經辦會計人員或依法受託代他人處理會計事
務之人員有左列情事之一者，處五年以下有期徒刑、拘役或科或
併科新台幣十五萬元以下罰金：
一、以明知為不實之事項，而填製會計憑證或記入帳冊者。
二、故意使應保存之會計憑證、帳簿報表滅失毀損者。
三、意圖不法之利益而偽造、變造會計憑證、帳簿報表內容或撕
    毀其頁數者。
四、故意遺漏會計事項不為記錄，致使財務報表發生不實之結果
    者。
五、其他利用不正當方法，致使會計事項或財務報表發生不實之
    結果者。
稅捐稽徵法第43條第1項（教唆或幫助逃漏稅捐等之處罰）
教唆或幫助犯第四十一條或第四十二條之罪者，處三年以下有期
徒刑、拘役或科新台幣六萬元以下罰金。
附表(一)：
買受人：信伸企業有限公司
  ┌──┬────┬──────┬─────┬─────┐
  │編號│開立日期│發票字軌號碼│銷  售  額│稅      額│
  ├──┼────┼──────┼─────┼─────┤
  │ 1. │93年7月 │AU00000000  │600,000   │30,000    │
  ├──┼────┼──────┼─────┼─────┤
  │ 2. │93年7月 │AU00000000  │400,000   │20,000    │
  ├──┼────┼──────┼─────┼─────┤
  │ 3. │93年8月 │AU00000000  │776,800   │38,840    │
  ├──┼────┼──────┼─────┼─────┤
  │ 4. │93年8月 │AU00000000  │770,800   │38,540    │
  ├──┼────┼──────┼─────┼─────┤
  │ 5. │93年8月 │AU00000000  │874,400   │43,720    │
  ├──┼────┼──────┼─────┼─────┤
  │ 6. │93年8月 │AU00000000  │266,800   │13,340    │
  ├──┼────┼──────┼─────┼─────┤
  │ 7. │93年8月 │AU00000000  │557,600   │27,880    │
  ├──┼────┼──────┼─────┼─────┤
  │ 8. │93年8月 │AU00000000  │303,600   │15,180    │
  ├──┴────┴──────┴─────┴─────┤
  │合計：銷售額455萬元、稅額22萬7,500元                │
  └──────────────────────────┘
  附表(二)：
  買受人：鎧暘實業有限公司
  ┌──┬────┬──────┬─────┬─────┐
  │編號│開立日期│發票字軌號碼│銷  售  額│稅      額│
  ├──┼────┼──────┼─────┼─────┤
  │ 1. │93年7月 │AU00000000  │919,515   │45,976    │
  ├──┼────┼──────┼─────┼─────┤
  │ 2. │93年7月 │AU00000000  │919,574   │45,979    │
  ├──┼────┼──────┼─────┼─────┤
  │ 3. │93年8月 │AU00000000  │919,515   │45,976    │
  ├──┼────┼──────┼─────┼─────┤
  │ 4. │93年8月 │AU00000000  │919,456   │45,973    │
  ├──┴────┴──────┴─────┴─────┤
  │合計：銷售額367萬8,060元、稅額18萬3,904元           │
  └──────────────────────────┘
  附表(三)：
  買受人：東諺國際有限公司
  ┌──┬────┬──────┬─────┬─────┐
  │編號│開立日期│發票字軌號碼│銷  售  額│稅      額│
  ├──┼────┼──────┼─────┼─────┤
  │ 1. │93年7月 │AU00000000  │475,000   │23,750    │
  └──┴────┴──────┴─────┴─────┘
  附表(四)：
  買受人：冠碩興業有限公司
  ┌──┬────┬──────┬─────┬─────┐
  │編號│開立日期│發票字軌號碼│銷  售  額│稅      額│
  ├──┼────┼──────┼─────┼─────┤
  │ 1. │93年8月 │AU00000000  │80,000    │4,000     │
  └──┴────┴──────┴─────┴─────┘
  附表(五)：
  買受人：鈺懿企業有限公司
  ┌──┬────┬──────┬─────┬─────┐
  │編號│開立日期│發票字軌號碼│銷  售  額│稅      額│
  ├──┼────┼──────┼─────┼─────┤
  │ 1. │93年7月 │AU00000000  │2,002,000 │100,100   │
  ├──┼────┼──────┼─────┼─────┤
  │ 2. │93年7月 │AU00000000  │2,030,000 │101,500   │
  ├──┼────┼──────┼─────┼─────┤
  │ 3. │93年7月 │AU00000000  │2,050,000 │102,500   │
  ├──┼────┼──────┼─────┼─────┤
  │ 4. │93年7月 │AU00000000  │2,187,000 │109,350   │
  ├──┼────┼──────┼─────┼─────┤
  │ 5. │93年7月 │AU00000000  │1,800,000 │90,000    │
  ├──┼────┼──────┼─────┼─────┤
  │ 6. │93年7月 │AU00000000  │2,050,000 │102,500   │
  ├──┼────┼──────┼─────┼─────┤
  │ 7. │93年7月 │AU00000000  │2,788,000 │139,400   │
  ├──┼────┼──────┼─────┼─────┤
  │ 8. │93年7月 │AU00000000  │2,080,000 │104,000   │
  ├──┴────┴──────┴─────┴─────┤
  │合計：銷售額1,698萬7,000元、稅額84萬9,350元         │
  └──────────────────────────┘
  附表(六)：
  買受人：藝毓有限公司
  ┌──┬────┬──────┬─────┬─────┐
  │編號│開立日期│發票字軌號碼│銷  售  額│稅      額│
  ├──┼────┼──────┼─────┼─────┤
  │ 1. │93年7月 │AU00000000  │2,000,000 │100,000   │
  ├──┼────┼──────┼─────┼─────┤
  │ 2. │93年7月 │AU00000000  │2,106,000 │105,300   │
  ├──┼────┼──────┼─────┼─────┤
  │ 3. │93年7月 │AU00000000  │2,000,000 │100,000   │
  ├──┴────┴──────┴─────┴─────┤
  │合計：銷售額610萬6,000元、稅額30萬5,300元           │
  └──────────────────────────┘


司法院資訊處製作；財團法人民間司法改革基金會備份。
